臺灣臺南地方法院民事判決　　　　　　　98年度訴字第1509號
原　　　告　黃榮語
被　　　告　王石象
被　　　告　陳清得
被　　　告　陳春良
被　　　告　王木連
被　　　告　王祈安
被　　　告　鄭碧華
被　　　告　王文明
被　　　告　王建明
被　　　告　王建星
被　　　告　黃勝和
被　　　告　王崇仁
被　　　告　王國顯
被　　　告　王國欽
兼上三人共同
訴訟代理人　王富進
被　　　告　王義雄
被　　　告　王林龍花
被　　　告　王明祥
被　　　告　王全珍
被　　　告　王明志
被　　　告　王碧玉
被　　　告　王葉玉釵
被　　　告　王秀娥
被　　　告　王秀美
被　　　告　王義和
被　　　告　楊王錦鳳
被　　　告　王錦花
被　　　告　王錦珠
被　　　告　王正松即王江水承.
訴訟受告知　陳麗菊
人
　　　　　　陳亮孜
上列當事人間請求分割共有物事件，經本院於民國100年3月23日
言詞辯論終結，判決如下：
    主  文
被告王義雄、王林龍花、王明祥、王全珍、王明志、王碧玉、王
葉玉釵、王建明、王建星、王秀娥、王秀美、王義和、楊王錦鳳
、王錦花、王錦珠應就被繼承人王奇所遺坐落台南市○○區○○
段五五０地號土地應有部分八分之一及同段五五九地號土地應有
部分八分之一，辦理繼承登記。
兩造共有坐落台南市○○區○○段五五０地號及同段五五九地號
土地予以合併分割如附圖所示：
(一)編號Ａ部分面積三九六點一０平方公尺分歸被告王富進、王崇
  仁、王國顯、王國欽按原應有部分比例保持共有。
(二)編號Ｂ部分面積二九七點０八平方公尺分歸被告王石象所有。
(三)編號Ｃ部分面積二九七點０八平方公尺分歸被告王建明、王建
  星按原應有部分比例保持共有。
(四)編號Ｄ部分面積二九七點０八平方公尺分歸被告王義雄、王林
  龍花、王明祥、王全珍、王明志、王碧玉、王葉玉釵、王建明
  、王建星、王秀娥、王秀美、王義和、楊王錦鳳、王錦花、王
  錦珠等十五人保持公同共有。
(五)編號Ｅ部分面積一四八點五四平方公尺分歸被告王文明所有。
(六)編號Ｆ部分面積九二點九三平方公尺分歸被告黃勝和所有。
(七)編號Ｇ部分面積五二七點八四平方公尺分歸被告王義雄、王林
  龍花、王明祥、王全珍、王明志、王碧玉、王葉玉釵、王建明
  、王建星、王秀娥、王秀美、王義和、楊王錦鳳、王錦花、王
  錦珠等十五人就其繼承王奇應有部分，與其餘被告及原告分別
  按原應有部分比例保持共有，並留作道路通行使用【被告王義
  雄、王林龍花、王明祥、王全珍、王明志、王碧玉、王葉玉釵
  、王建明、王建星、王秀娥、王秀美、王義和、楊王錦鳳、王
  錦花、王錦珠等十五人之間就繼承王奇之應有部分為公同共有
  關係】。
(八)編號Ｈ部分面積六六點０二平方公尺分歸被告陳春良所有。
(九)編號Ｉ部分面積六十六點０二平方公尺分歸被告陳清得所有。
(十)編號Ｊ部分面積一三二點０三平方公尺分歸原告所有。
(十一)編號Ｋ部分面積三九點一０平方公尺分歸被告被告黃勝和所有
  。
(十二)編號Ｌ部分面積一九八點０五平方公尺分歸被告王木連所有。
(十三)編號Ｍ部分面積九九點０三平方公尺分歸被告鄭碧華所有。
(十四)編號Ｎ部分面積一四八點五四平方公尺分歸被告王正松所有。
(十五)編號Ｏ部分面積九九點０三平方公尺分歸被告王祈安所有。
訴訟費用共計新台幣伍萬零貳佰肆拾伍元，由兩造各依附表所示
之金額及方式負擔。
    事實及理由
一、按訴狀送達後，原告不得將原訴變更或追加他訴。但該訴訟
    標的對於數人必須合一確定時，追加其原非當事人之人為當
    事人者，不在此限，民事訴訟法第255條第1項第5款定有明
    文。而分割共有物為必要之共同訴訟，必須將全體共有人列
    為當事人始可。本件原告原列共有人「王奇」為被告，惟王
    奇早於本件起訴前之民國75年11月5日死亡，其繼承人為王
    義雄、王林龍花、王全珍、王明祥、王明志、王碧玉、王葉
    玉釵、王建明、王建星、王秀娥、王秀美、王義和、楊王錦
    鳳、王錦花、王錦珠等15人，爰追加上開繼承人為被告，並
    追加聲明請求渠等應先就王奇所遺應有部分辦理繼承登記，
    合於上開法律規定；復因被告「王江水」於99年2月4日死亡
    ，其應有部分由其繼承人王正松取得並辦妥繼承登記，爰由
    王正松聲明承受訴訟，於法尚無不合，應予准許，合先敘明
    。
二、被告除陳清得、陳春良、王木連、王祈安、王文明、王建明
    、王崇仁、王國顯、王國欽、王富進、王正松（即王江水承
    受訴訟人）等人外，其餘被告均未於最後言詞辯論期日到場
    ，核無民事訴訟法第386條所列各款情形，爰依原告之聲請
    ，由其一造辯論而為判決。
三、本件原告主張：坐落台南市○○區○○段550、559地號等2
    筆土地（以下簡稱系爭土地）分別為兩造共有，各筆土地上
    之共有人及應有部分均相同（如附表所示），為發揮土地最
    佳效用，主張應予合併分割為宜，又系爭土地並無法律規定
    或契約約定有不得分割之情形，惟因部分共有人無法配合辦
    理分割登記，爰依民法第823條第1項前段及第824條第1項第
    1款等規定，請求裁判分割。並聲明：(1)王奇之繼承人應就
    王奇所遺之應有部分辦理繼承登記，(2)系爭2筆土地應予合
    併分割，其分割方法如附圖所示。
四、被告陳清得、陳春良、王木連、王祈安、王文明、王建明、
    王崇仁、王國顯、王國欽、王富進、王正松（即王江水承受
    訴訟人均到庭陳稱：同意合併分割如附圖所示。另被告鄭碧
    華、黃勝和具狀表示同意依如附圖所示分割。被告王石象雖
    未於最後言詞辯論期日到場，惟據其前到庭表示願依如附圖
    所示方案分割。其餘被告則均未到庭陳述亦未提出書狀供本
    院斟酌。
五、按因繼承、強制執行、公用徵收或法院之判決，於登記前已
    取得不動產物權者，非經登記，不得處分其物權，民法第75
    9條定有明文。又分割共有物，性質上為處分行為，依民法
    第759條規定，不動產之共有人中有人死亡時，於其繼承人
    未為繼承登記以前，固不得分割共有物。惟原告如於本案訴
    訟中，請求就共有人死亡之繼承人辦理繼承登記，並合併對
    該等繼承人及其餘被告為分割共有物之請求，不但符合訴訟
    經濟原則，亦與民法第759條及強制執行法第130條規定之旨
    趣無違（最高法院69年台上字第1012號判例參照）。查系爭
    土地共有人之一王奇於75年11月5日死亡，其繼承人即被告
    王義雄、王林龍花、王全珍、王明祥、王明志、王碧玉、王
    葉玉釵、王建明、王建星、王秀娥、王秀美、王義和、楊王
    錦鳳、王錦花、王錦珠等15人，迄未辦理繼承登記，有土地
    登記謄本、被繼承人王奇之繼承系統表及繼承人戶籍謄本在
    卷可參（見本院卷(一)45頁以下、卷(二)7頁）。因此，原告起
    訴請求分割系爭土地之同時，併請求王奇之繼承人就王奇所
    遺留之應有部分辦理繼承登記，依上開說明，於法尚無不合
    ，應予准許。
六、次按，各共有人除因物之使用目的不能分割，或契約定有不
    分割之期限者外，得隨時請求分割共有物，民法第823條第1
    項定有明文。又共有人相同之數不動產，除法令另有規定外
    ，共有人得請求合併分割，民法第824條第5項亦定有明文，
    立法目的在於因共有人相同之數筆土地常因不能合併分割，
    致分割方法採酌上甚為困難，且因而產生土地細分，有礙社
    會經濟之發展，爰增訂本條文第5項，以消弭數宗共有之不
    動產可否合併分割之爭議及實務適用之困境。經查，系爭2
    筆土地，其共有人及應有部分均相同，土地使用分區均為「
    住宅區」，共有人對合併分割一事多數表示同意，少數未曾
    表示意見等情，有系爭土地登記謄本及台南縣永康市（改制
    後為台南市永康區）公所簡便行文表在卷可憑，參以新修正
    公布之民法僅規定共有人相同即得請求合併分割，並不以分
    割之不動產須相鄰為必要，已如前述，則將系爭2筆土地合
    併分割，不僅符合多數共有人意願，有助共有人充分利用土
    地，並防止土地細分，增加經濟效益，於法並無不合。復按
    ，分割共有物，以消滅共有關係為目的，法院裁判分割共有
    土地時，除因該土地內部分土地之使用目的不能分割（如為
    道路）或部分共有人仍願維持其共有關係，或部分當事人因
    繼承關係須就分得之土地保持公同共有者外，應就該部分土
    地不予分割或准該部分共有人成立新共有關係外，應將土地
    分配於各共有人單獨所有（最高法院92年台上字第1534號、
    91年度台上字第407號判決參照）。再按，法院定共有物分
    割之方法，固可由法院自由裁量，惟應斟酌各共有人之意願
    、利害關係、共有物之性質、分割後之經濟效用及公共利益
    等為公平決定（最高法院81年度台上字第16號、89年度台上
    字第724號判決參照）。經查：系爭2筆土地上分別有部分共
    有人之房屋，其使用現況業經本院會同地政人員至現場履勘
    明確在案，有勘驗筆錄、現場附圖及、空照圖、複丈成果圖
    在卷可稽（見本院卷144、130至133、151頁）。本院審酌原
    告所提出如附圖所示之分割方案符合共有人占有現狀及其意
    願，分割後各部分之地形方正平整，且分歸位於550地號之
    共有人均面臨6米寬之私設道路，不致產生無法通行之問題
    ，又分歸位於559地號土地共有人亦均面臨555地號土地（計
    畫道路用地），不失為公允、妥適之分割方法。
七、綜上，原告起訴請求被告王義雄、王林龍花、王全珍、王明
    祥、王明志、王碧玉、王葉玉釵、王建明、王建星、王秀娥
    、王秀美、王義和、楊王錦鳳、王錦花、王錦珠等15人應就
    其被繼承人王奇所遺系爭2筆土地應有部分各8分之1辦理繼
    承登記，核無不合，應予准許，爰判決如主文第1項所示。
    又審酌系爭土地之性質、對外通行問題、位置、共有物之經
    濟效用以及共有人全體之利益與意願等一切情狀，故認附圖
    所示符合土地分割之經濟效用及共有人全體之利益。從而，
    原告本於共有人地位，起訴請求就系爭2筆土地予以合併分
    割如附圖所示，即屬正當，本院爰准分割系爭2筆土地如主
    文第2項所示。
八、另依民法第824條之1第2項但書第3款規定，抵押權人經共有
    人告知訴訟而未參加者，其權利移存於抵押人分得之部分。
    本件抵押權人陳麗菊、陳亮孜經告知訴訟而未參加，依上規
    定，其權利移存於抵押人即被告鄭碧華分得之部分，附此敘
    明。
九、本件原告雖勝訴，惟本件係因分割共有物涉訟，由敗訴之被
    告負擔訴訟費用顯失公平，本院爰審酌如附表所示各共有人
    之應有部分比例，依民事訴訟法第80條之1規定，命勝訴之
    原告亦負擔一部分之訴訟費用，經核本件訴訟費用包括裁判
    費26,245元、地政規費24,000元（計算式：7200＋4800＋12
    000＝24000），共計50,245元，爰由兩造依原應有部分比例
    分擔，為此判決如主文第3項所示。
中    華    民    國    100   年    4    月    15    日
                  民事第一庭    法  官  蔡雅惠
以上正本係照原本作成。
如對本判決上訴，須於判決送達後20日內向本院提出上訴狀。
如委任律師提起上訴者，應一併繳納上訴審裁判費。
中    華    民    國    100   年    4    月    15    日
                                書記官  詹書瑋
 附表：
┌──┬────┬──────┬──────┐
│編號│ 共有人 │永康市○○段│訴訟費用負擔│
│    │        │550、559地號│金額（單位：│
│    │        │土地應有部分│新台幣）    │
├──┼────┼──────┼──────┤
│ 1  │陳清得  │36分之1     │1396元      │
├──┼────┼──────┼──────┤
│ 2  │陳春良  │36分之1     │1396元      │
├──┼────┼──────┼──────┤
│ 3  │黃榮語  │36分之2     │2790元      │
├──┼────┼──────┼──────┤
│ 4  │王木連  │12分之1     │4187元      │
├──┼────┼──────┼──────┤
│ 5  │鄭碧華  │24分之1     │2094元      │
├──┼────┼──────┼──────┤
│ 6  │王祈安  │24分之1     │2094元      │
├──┼────┼──────┼──────┤
│ 7  │王建明  │16分之1     │3140元      │
│    ├────┼──────┼──────┤
│    │王建星  │16分之1     │3140元      │
├──┼────┼──────┼──────┤
│ 8  │王富進  │12分之1     │4187元      │
│    ├────┼──────┼──────┤
│    │王崇仁  │24分之1     │2904元      │
│    ├────┼──────┼──────┤
│    │王國顯  │48分之1     │1047元      │
│    ├────┼──────┼──────┤
│    │王國欽  │48分之1     │1047元      │
├──┼────┼──────┼──────┤
│ 9  │王正松  │16分之1     │3140元      │
├──┼────┼──────┼──────┤
│ 10 │王石象  │8分之1      │6281元      │
├──┼────┼──────┼──────┤
│ 11 │王文明  │16分之1     │3140元      │
├──┼────┼──────┼──────┤
│ 12 │黃勝和  │36分之2     │2791元      │
├──┼────┼──────┼──────┤
│ 13 │王義雄  │8分之1（繼承│6281元（連帶│
│    │王林龍花│人公同共有）│負擔）      │
│    │王明祥  │            │            │
│    │王全珍  │            │            │
│    │王明志  │            │            │
│    │王碧玉  │            │            │
│    │王葉玉釵│            │            │
│    │王秀娥  │            │            │
│    │王秀美  │            │            │
│    │王義和  │            │            │
│    │楊王錦鳳│            │            │
│    │王錦花  │            │            │
│    │王錦珠  │            │            │
│    │王建星  │            │            │
│    │王建明  │            │            │
└──┴────┴──────┴──────┘